臺灣板橋地方法院民事判決　　　　　　　　 94年度醫字第4號
原　　　告　乙○○
　　　　　　丙○○○
共　　　同
訴訟代理人　江鶴鵬律師
複代理人　　林月雪律師
被　　　告　財團法人恩主公醫院
法定代理人　甲○○
被　　　告　丁○○
共　　　同
訴訟代理人　林雯澤律師
　　　　　　黃斐旻律師
上列當事人間請求侵權行為損害賠償事件，經本院於民國96年4
月27日言詞辯論終結，判決如下：
    主  文
原告之訴及假執行之聲請均駁回。
訴訟費用由原告乙○○負擔十分之七，餘由被告丙○○○負擔。
    事實及理由
壹、程式方面：
一、按訴狀送達後，原告不得將原訴變更或追加他訴，民事訴訟
    法第255 條第1 項前段定有明文。至同條第2 款雖規定，請
    求之基礎事實同一者，不在此限。惟按所謂請求之基礎事實
    同一，係指變更或追加之訴與原訴之主要爭點，有其共同性
    ，各請求利益之主張在社會生活上可認為同一或關連，而就
    原請求之訴訟及證據資料，於審理繼續進行在相當程度範圍
    內具有同一性或一體性，得期待於後請求之審理予以利用，
    俾先後兩請求在同一程式得加以解決，避免重複審理，進而
    為統一解決紛爭者，即屬之。最高法院90年度台上字第16號
    裁判意旨可資參照。原告於起訴之初，主張依侵權行為損害
    賠償之法律關係，聲明：(1)被告丁○○應給付原告乙○○新
    臺幣（下同）5,637,920 元；原告丙○○○3,009,31 4元，
    及自起訴狀繕本送達翌日起至清償日止，按週年利率5%計算
    之利息。(2)被告丁○○應自民國94年7 月19日起至死者吳冠
    億出殯日止，每日給付原告乙○○1,600 元。(3)願供擔保請
    准宣告假執行等語，嗣於95年5 月4 日以財團法人恩主公醫
    院（以下簡稱「恩主公醫院」）為被告丁○○之僱主，應就
    被告丁○○醫療過失行為所致損害，負連帶賠償責任為由，
    具狀追加其為被告，仍以侵權行為損害賠償法律關係為本件
    之訴訟標的，聲明：(1)被告應連帶給付原告乙○○5,637,92
    0 元；原告丙○○○3,009,314 元，及自起訴狀繕本送達翌
    日起至清償日止，按週年利率5%計算之利息。(3)被告應連帶
    自94年7 月19日起至死者吳冠億出殯日止，每日給付原告乙○○1,600 元。(3)願供擔保請准宣告假執行等語。被告雖不
    同意其追加（本院卷貳第93頁），惟查，原告就其聲明前後
    所為之請求，均係基於侵權行為損害賠償之法律關係而為請
    求，二者為訴訟標的之法律關係相同，雖屬訴之追加，然具
    備同一性。又查，原告起訴即前者之主張係以被告丁○○實
    施之醫療行為有無過失而致原告受有損害為前提，審理之關
    鍵在於被告丁○○之醫療行為是否因過失而生死者吳冠億死
    亡之結果？至於追加恩主公醫院為被告，仍係以被告丁○○
    所為醫療行為有無過失為前提，二者之重要爭點相同，訴訟
    及證據資料亦有共用性，且前者訴訟於95年5 月4 日追加恩
    主公醫院為被告時，本件尚未進行爭點協議及整理程式，若
    許原告為訴之追加，當不致訴訟之終結延滯。另原告之追加
    亦無不符合民事訴訟法第255 條第1 項其餘各款事由，其追
    加恩公主醫院為被告，自屬合法，應予准許。
二、被告恩主公醫院之法定代理人於起訴後已由陳宗變更為甲○○，有醫療機構開業執照影本1 紙附卷可稽（本院卷貳第
    240 頁），並經甲○○依法於96年1 月17日具狀聲明承受訴
    訟（本院卷貳第239 頁），於法尚無不合。
貳、實體方面：
一、原告主張：
(一)被告丁○○係被告恩主公醫院醫師，其於92年7 月2 日安排
    原告之子即被害人吳冠億住院，並於翌日進行胃繞道手術，
    手術後轉入外科加護病房，又於同年月5 日轉外科普通病房
    ，詎被害人吳冠億於同年月7 日，因呼吸中止進行急救後，
    轉入外科加護病房治療，延至同年7 月17日死亡。惟被害人
    並無睡眠呼吸中止症病史，且呼吸停止亦非在睡眠中，退步
    言之，若被告於診治被害人時，本即已知悉其尚有睡眠呼吸
    中止之異常及呼吸困難等情形，而睡眠呼吸中止既屬突發狀
    況，被告卻於手術後2 天，即以死者心肺機能持續穩定，將
    其提早轉出加護病房，而未慮及被害人本有睡眠呼吸中止之
    病史，就之作何預防性之處理，加以被害人轉出普通病房後
    ，已多次發生數度企圖移除氧氣罩但被制止之情形，已如被
    害人病歷所載，足見醫療上亦認被害人當時情形如不用氧氣
    罩將有危險，其心肺功能顯非自發性之持續穩定，而須藉外
    力始能維持，則在此情況下，被告仍未將有睡眠呼吸中止病
    史之被害人，再轉回加護病房，以加強照護，並預防隨時均
    可發生之睡眠呼吸中止情形。被告丁○○在手術前，評估被
    害人心肌肥大有中度危險，且在肺部有感染情形下，任意將
    被害人自加護病房轉移至普通病房，是被告之醫療行為自有
    過失，致被害人死亡，被告等應負連帶損害賠償責任。
(二)吳冠億係原告之子，原告等老年喪子白髮人送黑髮人，誠屬
    悲痛不已，精神衝擊，度日如年，深感痛苦，爰依民法第19
    2 條、第194 條，因死者吳冠億尚未埋葬，仍冰存於台北市
    殯儀館，暫以估價方式，請求賠償金額如下：
 1、醫藥費35,235元由原告乙○○支付。
 2、喪葬費合計2,689,050 元，將由原告乙○○支出：
　　(1)治喪費：491,250。
　　(2)墓地及工程費：470,000元。
　　(3)冰存屍體費用：1,727,800元。
      自92年7月18日起至94年7月18日止合計1,727,800元。
　　　每日冰存費用1,600元，自94年7月19日起算。
 3、扶養費：原告乙○○913,635 元、原告丙○○○1,009,314
    元。
    (1)原告乙○○部分：
      原告乙○○（44年4 月15日生)案 發時48歲，依內政部所
      統計台灣地區歷年簡易生命表平均餘命之最近資料。故原
      告乙○○餘命尚有30.4年，以92年台灣地區各縣市重要統
      計指標家庭收支類所載，台北縣家庭平均每人每年支出為
      253,374 元，死者負擔1/5 ，每年50,675元，依霍夫曼係
      數表年單利計算，原告乙○○之扶養費913,635 元（計算
      方式50,675×18.0293=913,635 元）。
　　(2)原告丙○○○部分：
　　　原告丙○○○（47年7 月5 日生），案發時45歲，尚有餘
      命35.7，如上所述，死者負擔5/1 扶養費，依霍夫曼係數
      表計算原告丙○○○扶養費1,009,314,元（計算方式50,6
      75×19.9174 =1,009,314元）。
 4 、精神慰藉金：原告各200 萬元。
(三)本件事發時，被告丁○○是被告恩主公醫院之醫生，二者僱
    傭關係，依民法第188 條第1 項之規定，被告恩主公醫院應
    負連帶賠償責任。為此，聲明：(1)被告應連帶給付原告乙○○5,637,920 元；原告丙○○○3,009,314 元，及自起訴狀
    繕本送達翌日起至清償日止，按週年利率5%計算之利息。(2)
    被告應連帶自94年7 月19日起至死者吳冠億出殯日止，每日
    給付原告乙○○1,600 元。(3)願供擔保請准宣告假執行。
二、被告以下列理由抗辯：
(一)被告對於患者進行手術減重，以減輕患者罹患「睡眠呼吸中
    止症」之處置，乃符合醫療常規，並無任何疏失之處。被害
    人吳冠億並非典型之「睡眠呼吸中止症」，而肥胖者多少會
    有「睡眠呼吸中止」之症狀，又因肥胖引起之「睡眠呼吸中
    止症」，減重是最有效的治療方法，此參酌前揭鑑定意見亦
    足證之，故本件被告對於「睡眠呼吸中止症」之治療，乃為
    進行手術減重，且於術前照會胸腔科及麻醉科，術後小心注
    意並避免患者有併發症之發生，並令患者於加護病房照護至
    病情穩定為止，此參見本件相關病歷紀錄即明，足證被告術
    前術後均有注意及防範，並無任何疏失之處。
(二)關於被害人由加護病房轉至普通病房相關程式及處置，被告
    均無任何疏失之處，此證人張瑞芸已於刑事案件證述綦詳，
    且法醫研究所亦函覆「呼吸終止是無法預料的事件，有可能
    在2 分鐘的時間發生呼吸停止、心跳停止及失去意識，與術
    後之身體狀況不太有關係」）、「（五）術後有先以氧氣罩
    等外力維持心肺功能，待穩定後才轉到普通病房。睡眠呼吸
    中止隨時都可能忽然發生，不可預料，在加護病房內也不能
    避免發生，一般很難預防。」等語，準此以解，本件被告執
    行醫療之過程中並無任何疏失之處，且被害人之死因亦與被
    告執行之醫療過程無因果關係，足證被告並無原告指稱之侵
    權行為，自無須負損害賠償責任。
(三)本件相關刑事案件業經台灣板橋地方法院檢察署檢察官93年
    度偵字第4415號不起訴處分、93年度偵續字第221 號不起訴
    處分、94年偵續一字第66號不起訴處分，並經臺灣高等法院
    檢察署95年度上聲議字第3679號駁回再議聲請，而原告復聲
    請交付審判亦業經鈞院95年度聲判字第72號刑事裁定駁回在
    案。
(四)被告丁○○為原告進行胃繞道手術之時，係擔任被告恩主公
    醫院之副院長，亦為國內胃繞道手術之權威，被告丁○○醫
    師施行手術有獨立之裁量權，並非絕對聽從被告恩主公醫院
    之指示，無任何裁量餘地，被告丁○○醫師與被告恩主公醫
    院係屬委任關係，而非僱傭關係，並無原告所主張民法第18
    8 條規定之適用，被告自無須負連帶法律責任。為此，聲明
    ：原告之訴及假執行之聲請，如受不利之判決，願供擔保請
    准宣告假執行。
三、兩造不爭執之事項：
    原告主張被告丁○○係被告恩主公醫院之醫師，其於92年7
    月3 日為原告之子吳冠億進行胃繞道手術，手術後轉入外科
    加護病房，又於同年月5 日轉外科普通病房，詎被害人吳冠
    億於同年月7 日，因呼吸中止進行急救後，轉入外科加護病
    房治療，延至同年7 月17日死亡之事實，業據提出死亡證明
    書影本1 紙、戶籍謄本1 件為證（94年度板調字第137 號卷
    第6 、9 、10頁），被告並無爭執，堪信為真正。
四、本件訴訟之爭點：
    觀諸兩造上開攻擊防禦方法，可知本件應審究之爭點在於（
    本院卷貳第235至237頁）：
(一)被告丁○○於本件事故時為被告恩主公醫院之副院長，與被
    告恩主公醫院屬於委任關係？
(二)被告丁○○於本件醫療過程中是否具有過失？其與被害人死
    亡間是否具有因果關係？
 1、被害人之死亡原因？
 2、行政院衛生署醫事審議委員會二次鑑定報告對於被害人死因
    之鑑定是否確實可採？
 3、被害人由加護病房轉入普通病房與其死亡間是否具有因果關
    係？被告丁○○對此項決定是否須負其責？
 4、被害人是否患有睡眠呼吸中止症？睡眠呼吸中止症是否可由
    遺體解剖而得知？
(三)關於原告請求損害賠償項目及數額之爭執？
 1、殯葬費部分：
    (1)原告請求殯葬費之賠償範圍是否應以實際支出費用為準？
    (2)請求細目：
      治喪費491,250元？
      墓地工程費470,000元？
      冰存屍體費1,727,800 元及自94年7 月19日起至被害人
        出殯日止每日1,600 元？
 2、扶養費部分：
    原告是否須不能以自己財產維持生活始得請求扶養費？即原
    告乙○○可否請求扶養費913,635 元、原告丙○○○可否請
    求扶養費1,009,314 元？
 3、慰撫金部分：
    原告請求慰撫金4,000,000元是否過高？
五、本院之判斷：
(一)被告丁○○於本件事故時為被告恩主公醫院之副院長，與被
    告恩主公醫院屬於委任關係？
    原告主張被告丁○○係被告恩主公醫院之醫生，二者為僱傭
    關係，依民法第188 條第1 項之規定，被告恩主公醫院應就
    被告丁○○之侵權行為以致原告受有損害，負連帶賠償責任
    等語，被告則辯稱被告丁○○醫師與被告恩主公醫院係屬委
    任關係，而非僱傭關係，並無原告所主張民法第188 條規定
    之適用，被告自無須負連帶法律責任等語。按民法第188 條
    第1 項所謂受僱人因執行職務不法侵害他人之權利，不僅指
    受僱人因執行其所受命令，或委託之職務自體，或執行該職
    務所必要之行為，而不法侵害他人之權利者而言，即受僱人
    之行為，在客觀上足認為與其執行職務有關，而不法侵害他
    人之權利者即屬之，又該條項所謂受僱人，並非僅限於僱傭
    契約所稱之受僱人，凡客觀上被他人使用為之服務勞務而受
    其監督者均係受僱人。最高法院57年台上字第1663號判例可
    資參照。被告丁○○係被告恩主公醫院之醫師，其於92年7
    月3 日為原告之子吳冠億進行胃繞道手術，手術後轉入外科
    加護病房，又於同年月5 日轉外科學普及通病房，詎被害人
    吳冠億於同年月7 日，因呼吸中止進行急救後，轉入外科加
    護病房治療，延至同年7 月17日死亡，業如上述，縱被告丁○○醫師施行手術等醫療專業行為時有獨立之裁量權，惟其
    係經被告恩主公醫院選任而為該醫院之醫師兼副院長，亦係
    受被告恩主公醫院之監督，且民法第188 條第1 項規範之僱
    用人責任，並未排除委任之勞務供給契約中關於委任人責任
    ，準此，被告所辯，要難採信。
(二)被告丁○○就本件醫療行為是否有過失部分：
 1、按因故意或過失，不法侵害他人之權利者，負損害賠償責任
    ，為民法第184 條第1 項前段所明定，是一般侵權行為損害
    賠償之債，須以行為人有故意過失為不法行為，以及損害之
    發生為要件，且二者間有相當因果關係為成立要件，若不合
    於上開成立要件，自難謂有損害賠償之請求權存在（最高法
    院著有48年臺上字第481 號判例參照）。
 2、原告主張死者吳冠億並無睡眠呼吸中止症病史，且呼吸停止
    亦非在睡眠中，若被告於診治死者吳冠億時，本即已知悉其
    尚有睡眠呼吸中止之異常及呼吸困難等情形，而睡眠呼吸中
    止既屬突發狀況，被告卻於手術後2 天，將其提早轉出加護
    病房，而未慮及死者本有睡眠呼吸中止之病史，就之作何預
    防性之處理，加以死者轉出普通病房後，已多次發生數度企
    圖移除氧氣罩但被制止之情形，如被害人病歷所載，足見醫
    療上亦認被害人當時情形如不用氧氣罩將有危險，其心肺功
    能顯非自發性之持續穩定，而須藉外力始能維持，則在此情
    況下，被告仍未將有睡眠呼吸中止病史之死者，再轉回加護
    病房，以加強照護，並預防隨時均可發生之睡眠呼吸中止情
    形。被告丁○○在手術前，評估死者心肌肥大有中度危險，
    且在肺部有感染情形下，任意將被害人自加護病房轉移至普
    通病房，以致吳冠億死亡等語，惟為被告所否認，並以前詞
    置辯。經查：
    (1)觀諸被告恩主公醫院之護士即訴外人張瑞芸於檢察官偵查
      時證稱：伊是92年7 月8 日凌晨12時交班，換班時間是7
      月8 日早上8 時，期間伊有到被害人吳冠億病床做例行檢
      查，從伊交班後，伊去被害人的病床，被害人均有使用氧
      氣面罩，伊去巡房時有發現被害人將氧氣面罩拿掉或將面
      罩放在嘴巴位置，而伊發現被害人有移除面罩動作，伊都
      會主動幫他戴上面罩，伊有叫他起床走一走，他有向伊回
      答說等一下或晚一點的話，之後伊就在同一病房內被害人
      的隔壁床幫另一病患打針，因為被害人原本呼吸聲音都很
      大，但伊在幫隔壁床病患打針時，發現被害人突然間沒有
      呼吸聲音，那時剛好伊同事先來找伊，在跟伊同事講話過
      程中伊發現沒聽到被害人呼吸聲音，所以就馬上去查看被
      害人，但伊忘了伊是請伊同事去看一下，或伊親自去查看
      被害人有無呼吸，而之後伊等發現被害人沒有呼吸了，伊
      等一人趕緊對被害人做初步急救，另一人馬上叫被害人弟
      弟起床，請他弟弟到護理站去請同事呼叫急救組來支援等
      語（見94年度偵續一字第66號偵查卷第50頁），並經本院
      調取偵查卷核閱無誤，足見吳冠億死亡當時確係在睡眠狀
      態，且於死亡前有呼吸中止之情形。而被害人吳冠億死亡
      後，經檢察官於92年7 月23日率同法醫師前往相驗，認死
      者死因未明而諭令暫冰存，並於同年月24日，在臺北市立
      第二殯儀館進行解剖程式，經法務部法醫研究所解剖鑑定
      認為：「一、肉眼觀察結果：... 胃部有明顯的繞道手術
      ，並有250 公分處的小腸接上，仔細檢查結果，縫合正確
      ，無漏縫，無血栓形成，無阻塞，無腹膜炎，所以並未發
      現手術失敗或併發症。... 二、顯微鏡觀察結果：腦髓：
      瀰漫性神經細胞的缺氧性變化，腦垂局部壞死，符合缺氧
      性腦病之變化。... 消化道：手術接合處有縫線肉芽腫，
      無漏隙，無腹膜炎。三、對死因之看法：... 九十二年六
      月腳因血液循環不良而有潰瘍，醫師認為基本上是過度肥
      胖的關係，病人接受手術。七月二日做心臟超音波檢查，
      心臟情況還在可接受範圍。七月三日在全身麻醉情況下行
      胃繞道手術，晚上恢復清醒，術後情況平順。不料，七月
      八日七時許忽然發生呼吸中止、意識喪失、心跳停止，立
      即急救送入加護病房，呼吸、心跳恢復，但一直持續昏迷
      狀態，因太胖而無法故腦的電腦斷層掃瞄，隨後有呼吸困
      難、常肌肉痙攣，疑尿崩症，延至七月十七日終因多重器
      官衰竭致死。解剖係於死後七天進行，已有腐敗變化，但
      結果並未發現手術的失敗及併發症。最重要的變化是缺氧
      性腦病。綜合以上死亡經過及解剖所見，認為是九十二年
      七月八日那一次事件呼吸暫時中止造成缺氧性腦病，再合
      併多重器官衰竭而死亡。睡眠呼吸暫時中止（sleep apn-
      ea）是極肥胖病人的可能表現之一，加上他心臟功能不是
      頂好（左心室肥大，LVEF45-5 0%） 應該是他突發心跳及
      呼吸停止的因素。鑑定結果：死吳冠億，男，廿二歲，在
      減肥手術後，因睡眠呼吸中止造成缺氧性腦病（hypoxic
      enceplalorathy）及隨後多重器官衰竭而死亡。」，有法
      務部法醫研究所(92) 法醫鑑字第1058號鑑定書1 件於臺
      灣板橋地方法院檢察署92年相字第824 號卷宗（第55至59
      頁）可稽。至於睡眠呼吸中止，可否經由解剖屍體程式得
      知？乙節，經本院詢問財團法人長庚紀念醫院下述問題：
      「若解剖後，可知死因為『睡眠呼吸中止症』，試問如
        何得知？」
      「『睡眠呼吸中止症』猝死，若屍體未經解剖前，可否
        得知死因為『睡眠呼吸中止症』？」
      「承上題，可得知，試問如何得知？」
      經該院函覆本院如下：
      「觀察病患外觀、頸圍、上呼吸道管徑狹窄程度、心臟
        大小、冠狀動脈有否狹窄、心肌缺氧程度、肺動脈管徑
        大小統合判斷。」
      「可由病患過去病史診斷與外觀理學檢查推論。」
      「(1)由病患過去病史診斷：如有無大量鼾聲、白日嗜睡
        、肥胖、睡眠中間歇性呼吸中止、缺氧、高血壓、冠狀
         動 脈心臟病、中風等臨床問題。(2)外觀理學檢查：如
         頸圍大小、上呼吸道管徑狹窄程度。」
      有財團法人長庚紀念醫院96年2 月6 日（九六）長庚院法
      字第0082號函1 件附卷可稽（本院卷參第11頁），顯見「
      睡眠呼吸中止」，可經由解剖加以鑑定。準此，死者吳冠
      億之死因，經法務部法醫研究所解剖判斷後，應係呼吸暫
      時中止所造成缺氧性腦病，再合併多重器官衰竭而死亡無
      疑。
    (2)原告雖主張醫療鑑定經過應載明參與醫事鑑定之人的學經
      歷、醫學專業背景、實際參與鑑定會議的人員及其總人數
      、初步鑑定的內容為何。行政院衛生署醫事審議委員會（
      以下簡稱「衛生署醫審會」）兩次之鑑定因不具法定要件
      而欠缺證據能力等語，惟按，對於醫學爭議之認定與判斷
      ，屬於專門知識之範圍，必依賴特別知識經驗，由具有特
      別知識經驗之專家，依現代醫學予以鑑定，提出專業知識
      以供參酌。而衛生署醫審會之成員，係來自各方，與行政
      院衛生署並無任何利害關係，行政院衛生署依醫療法第73
      條規定設置醫審會，司法或檢察機關委託鑑定事項為其任
      務之一，該會置主任委員1 人，委員14人至24人，均由行
      政院衛生署署長就有關機關代表、專家學者及社會人士中
      聘兼之，聘期均為1 年。前項委員至少應有三分之一以上
      為法律專家及社會人士。醫事鑑定小組為該會因應醫事鑑
      定事項所設置。上開小組置委員21人至27人，並以1 人為
      召集人，除由署長就本會委員指定兼任外，並就其他醫療
      專家聘兼之。醫事鑑定小組分組委員至少應有三分之一以
      上為法律專家或社會人士。以上參諸行政院衛生署醫事審
      議委員會組織規程第1 至4 條之規定即明。又醫療糾紛鑑
      定作業要點第3 、4 、5 、7 點分別規定：「司法或檢察
      機關（以下簡稱委託鑑定機關）委託鑑定，應敘明鑑定範
      圍或項目，並提供下列相關卷證資料：（一）完整之病歷
      資料，應並附護理紀錄，Ｘ光片等。（二）訴狀、調查或
      偵查相關卷證。（三）法醫解剖或鑑定報告。（四）其他
      必要之卷證資料。」、「本署受理委託鑑定機關委託鑑定
      案件，應提交本署醫事審議委員會醫事鑑定小組（以下簡
      稱醫事鑑定小組）召開會議審議鑑定。前項鑑定，得先行
      交由相關科別專長之醫師（以下簡稱初審醫師）審查，研
      提初步鑑定意見。」、「本署受理委託鑑定機關委託鑑定
      案件，流程如下：（一）檢視委託鑑定機關所送卷證資料
      。（二）交由初審醫師審查，研提初步鑑定意見。（三）
      提交醫事鑑定小組會議審議鑑定，作成鑑定書。（四）以
      本署名義將鑑定書送達委託鑑定機關，並檢還原送卷證資
      料。」、「鑑定書，應載明下列事項：（一）委託鑑定機
      關。（二）委託鑑定範圍或項目。（三）案情概要。（四
      ）鑑定意見。（五）原送鑑定之相關卷證資料。（六）鑑
      定之年月日。」，是以衛生署醫審會依上揭規定組成，須
      依上開作業要點之規定作成鑑定意見，鑑定書亦須有一定
      之程式，自有證據能力，原告之主張，難信為真正。參諸
      本件經先後二次送請衛生署醫審會鑑定，第一次鑑定結果
      略以：「被告丁○○所診治病患除了肥胖的問題外，尚有
      睡眠呼吸中止的異常，高血壓及呼吸困難的問題，因此預
      期手術後心肺機能的恢復恐怕會很慢，因此才有必需住加
      護病房7 至10天的預測，但手術後，第2 天下午就可以拔
      除氣管內管，之後病人的心肺機能都能維持在穩定的狀態
      ，因此才在7 月5 日上午決定讓病患轉入普通病房，且轉
      入普通病房後7 月6 日及7 月7 日兩天，病人的心肺機能
      也都持續穩定，因此提早轉出加護病房與後來病患死亡並
      無關係，在整個醫療過程中尚未發現有何疏失之處。」；
      第二次鑑定結果略以：「本次委託鑑定事由與前次鑑定事
      由相同，爰請參考前次鑑定意見，惟本案就告訴人93年4
      月刑事聲請狀聲請再議之爭執點，提供意見如下：... 丁○○傑醫師於診治病患時，發現病患除了肥胖的問題外，
      尚有睡眠呼吸中止的異常、高血壓及呼吸困難的問題，因
      此預期手術後心肺機能的恢復恐怕會很慢，才有必需住加
      護病房之必要。手術當天下午，病患即要求拔除氣管內管
      ；第二天（7 月4 日）下午拔除氣管內管，改用氧氣罩，
      血中氧氣飽和度尚可（91%-94%） ，之後病人的心肺機能
      都能維持在穩定的狀態（血中氧氣飽和度維持有93%-96 %
      ）及意識清楚，因此，才在7 月5 日上午應病患要求及經
      醫師評估後轉入普通病房，且轉入普通病房後，7 月6 日
      及7 日兩天，病人的心肺機能也都持續穩定，因此提早轉
      出加護病房的決定並無不當，且與7 月8 日清晨發生的不
      幸事件，也不具因果關係」等語，此有行政院衛生署93年
      1 月20日衛署醫字第0930200496號函、94年8 月8 日衛署
      醫字第0940209830號函附行政院衛生署醫審會鑑定書2 件
      在卷可稽（見92年度相字第824 號卷第111 頁至第113 頁
      ；93年度偵續字第221 號卷第85頁至第92頁），況本件除
      衛生署醫審會之鑑定外，並經本院囑託財團法人長庚醫院
      鑑定，其結果如下：「... 二、依據病患吳君之恩主公醫
      院病記載，鑑定結果如下：（一）92年7 月2 日住院病歷
      （參病歷之標記一）之PAST history內有記載：Medicial
      problem ：sleep apnea ，即睡眠呼吸中止症之英文病名
      。（二）一般sleep apnea syndrome，的診斷是藉由病人
      症狀及睡眠生理檢查來判斷，據該病歷所載，該病患並無
      接受Polysomnography （多重睡眠電圖）檢查的紀錄或報
      告，亦無典型之打鼾（snore） 症狀，但病患之90年9 月
      11日門診紀錄（參病歷之標記二之1） 有headache、hyp-
      ertension 之記載，且92年7 月3 日動脈血報告之PaO （
      血氧）值為39.5mm HG ，顯示有低血氧情況（參病歷之標
      記二之2） ，故依此並不能完全排除sleep apnea 之可能
      性。（三）病患開刀前之病歷，有headache、hypertens-
      ion 之藥物治療記錄，但無針對sleep apne a的建議或治
      療記錄。（四）92年7 月8 日住院病歷（參病歷之標記三
      ）有記載『Cause of apnea？sleep apnea.CVA 』，但是
      否指病患係因睡眠呼吸中止症而停止呼吸，仍需由貴院參
      酌相關事實判斷之。」，有財團法人長庚紀念醫院（林口
      ）分院95年12月15日（九五）長庚院法字第1089號函文1
      件附卷可稽（本院卷貳178 、179 頁），準此，死者吳冠
      億之死因無法排除係呼吸暫時中止所造成缺氧性腦病，再
      合併多重器官衰竭而死亡。上開行政院衛生署醫審會第一
      次及第二次鑑定均認被告丁○○於整個醫療過程中，並無
      任何疏失之處，已如上述，且有臺灣板橋地方法院檢察署
      93 年 偵續字第221 號不起訴處分書1 件附卷可稽（94年
      度板調字第137 號卷第35頁）。又原告曾對被告丁○○提
      出業務過失傷害之告訴，經臺灣板橋地方法院檢察署檢察
      官為不起訴處分，復經臺灣高等法院檢察署駁回原告之再
      議，原告又聲請交付審判，復經本院刑事庭裁定駁回，有
      不起訴書、及本院刑事裁定可稽（94年度板調字第137 號
      卷第35頁、本院卷貳第28至30、138 至142 、15 6至158
      、223 至231 頁），並經本院調取上開刑事案卷核閱無誤
      ，足見被告丁○○施胃繞道手術之過程並無違反應遵守之
      醫術常規。
    (3)原告雖主張被告在死者吳冠億於開刀前評估其危險為中等
      危險，須住加護病房7-10天，依死者死亡時，體重為226.
      8 公斤，若是因睡眠呼吸中止症死亡的話，須減重5%至10
      % ，即須減重11.3至22.6公斤，這樣才能改善。開刀完畢
      後，兩天後轉入普通病房，開刀前的中等危險仍然存在。
      死者在轉到普通病房時，仍有肺部感染，表示被害人心肺
      並非正常。因被告提早將吳冠億由加護病房轉入普通病房
      ，以致造成吳冠億死亡等語，惟依行政院衛生署醫審會鑑
      定結果，認「被告丁○○所診治病患除了肥胖的問題外，
      尚有睡眠呼吸中止的異常，高血壓及呼吸困難的問題，因
      此預期手術後心肺機能的恢復恐怕會很慢，因此才有必需
      住加護病房7 至10天的預測，但手術後，第二天（7 月4
      日）下午就可以拔除氣管內管，之後病人的心肺機能都能
      維持在穩定的狀態，因此才在7 月5 日上午決定讓病患轉
      入普通病房，且轉入普通病房後7 月6 日及7 月7 日兩天
      ，病人的心肺機能也都持續穩定，因此提早轉出加護病房
      與後來病患死亡並無關係，在整個醫療過程中尚未發現有
      何疏失之處。」，有行政院衛生署醫事審議委員會編號00
      00000 號鑑定書、編號0000000 號鑑定書分別附於臺灣板
      橋地方法院檢察署92年相字第824 號卷宗（第113 頁背面
      ）、93偵續字第221 號卷宗（第91頁）可稽，顯見死者吳
      冠億之死亡與是否提早轉出加護病房並無因果關係。
    (4)被告恩主公醫院之護士張瑞芸於偵查時先後二次到庭作證
      ，其先於93年6 月23日檢察官訊問時具結證稱：八日凌晨
      一點多，死者要上大號，來不及大在床上，伊等跟他弟一
      起幫忙換床單，在一點到七點中間，伊幫他換了很多次藥
      ，清晨第一次約六、七點，伊叫死者要起來運動，死者回
      答伊一聲「嗯」，伊回頭，他還是沒有起來，第二趟約七
      點多，伊又叫死者起來，他說好、等一下之類的話，伊就
      去隔壁打針，打好他還是沒有下來，伊就過去看，發現他
      沒有呼吸了，伊就趕快叫他弟（吳鴻聲），那時吳鴻聲在
      睡覺，伊叫他去叫櫃檯護士，他好像聽不懂伊的意思，伊
      就在走廊喊，然後開始CPR 等語（見92年度偵續字第221
      號偵查卷第23頁），核與其於95年3 月13日檢察官訊問時
      具結證稱：從伊交班後，伊去被害人的病床，被害人均有
      使用氧氣面罩，伊去巡房時有發現被害人將氧氣面罩拿掉
      或將面罩放在嘴巴位置，而伊發現被害人有移除面罩動作
      ，伊都會主動幫他戴上面罩，伊有叫他起床走一走，他有
      向伊回答說等一下或晚一點的話，之後伊就在同一病房內
      被害人的隔壁床幫另一病患打針，因為被害人原本呼吸聲
      音都很大，但伊在幫隔壁床病患打針時，發現被害人突然
      間沒有呼吸聲音，那時剛好伊同事先來找伊，在跟伊同事
      講話過程中伊發現沒聽到被害人呼吸聲音，所以就馬上去
      查看被害人，但伊忘了伊是請伊同事去看一下，或伊親自
      去查看被害人有無呼吸，而之後伊等發現被害人沒有呼吸
      了，伊等趕緊對被害人做初步急救，另一人馬上叫被害人
      弟弟起床，請他弟弟到護理站去請同事呼叫急救組來支援
      等語（見94年度偵續一字第66號卷第50頁），業經本院調
      取上開偵查案卷核閱無誤，訴外人張瑞芸前後就死者吳冠
      億死亡當時確係在睡眠狀態之關鍵情節，並無齟齬之處，
      雖其第二次偵查庭時證述其同事亦有在場，且未能確定是
      否為其同事先去查看死者吳冠億等細節，然此等細節，尚
      無足以影響訴外人張瑞芸所證述死者吳冠億死亡當時確係
      在睡眠狀態乙節之一致性及真實性，矧證人即被害人吳冠
      億之弟吳鴻聲於檢察官偵查時初則證稱：護士離開後，伊
      有與死者聊很久，他坐在床上，突然倒下，伊叫他沒有反
      應，護士就過來看，然後叫醫生等語，然經與訴外人張瑞
      芸當庭對質後，訴外人吳鴻聲旋即改稱：死者沒有呼吸，
      是張瑞芸叫伊起來，伊那時在睡覺，伊沒有聽清楚她叫伊
      去叫護士等語，檢察官當庭質之證人吳鴻聲何以之前說謊
      ，證人吳鴻聲沈默不語（見92年度偵續字第221 號偵查卷
      第24頁），堪信訴外人張瑞芸所證述死者吳冠億死亡當時
      確係在睡眠狀態，且於發現死者沒有呼吸時，叫醒當時正
      睡覺之吳鴻聲，幫忙呼叫護理站之同事支援乙節為真實。
      至「阻塞性睡眠呼吸中止症，大聲打鼾，是否為其特徵？
      」，經本院詢問財團法人長庚紀念醫院，其函覆：「鼾聲
      主要發自喉嚨，當喉嚨呼吸通道變窄阻塞，氣流變快，磨
      擦並振動軟組織而發出鼾聲。由病生理學觀之，阻塞型睡
      眠呼吸中止症是一種上呼吸道阻塞的疾病，主要表現為巨
      量鼾聲、白日嗜睡、肥胖、睡眠中間歇性呼吸中止、缺氧
      、高血壓、冠狀動脈心臟病、中風等臨床問題。」，有財
      團法人長庚紀念醫院96年2 月6 日（九六）長庚院法字第
      0082號函1 件附卷可稽（本院卷參第11頁），又參諸法醫
      研究所93年8 月22日法醫理字第0930002556號函覆檢察官
      之意見及衛生署醫審會第二次鑑定意見（即0000000 號鑑
      定書），雖均有「病人白天嗜睡情況明顯時」之意見，惟
      前開判斷應係指患有「阻塞性」睡眠呼吸中止之病患常有
      之現象，並非謂吳冠億於事發時係屬嗜睡情形明顯；又法
      務部法醫研究所前開函覆意見，已認「病人有可能在久坐
      內躺或某些令人尬尷的時侯突然睡著，例如：看電視、上
      課聽講吃飯、坐在汽車上等紅綠燈等時侯，所以能在二分
      鐘內睡著，就可能發生睡眠呼吸中止」之情，再經檢察官
      函詢法醫研究所，「依死者手術後之身體狀況觀之，停止
      呼吸、心跳停止、失去意識等情形，有無可能在二分鐘內
      發生完畢？」經函覆結果認：「呼吸中止是無法預料的事
      件，有可能在2 分鐘的時間發生呼吸停止、心跳停止及失
      去意識，與術後之身體狀況不太有關係」，此有法務部法
      醫研究所前開函文1 紙附於刑事案卷可查，是應認死者吳
      冠億確有可能於二分鐘內發生呼吸中止等情況，準此以解
      ，死者吳冠億於呼吸中止前不一定有發出巨大鼾聲。另徵
      諸法務部法醫研究所（92）法醫所醫鑑字第1058號鑑定書
      （見92年度相字第824 號案卷第53頁至第59頁），「對死
      因之看法」欄已詳載：「根據送鑑資料，死者吳冠億，男
      ，二十二歲，係肥胖患者，多次減肥無效。民國八十九年
      一月起就曾多次往恩主公醫院求診，除肥胖問題，尚有睡
      眠呼吸中止異常、高血壓及下肢血流不佳造成的皮膚炎，
      九十二年六月腳因血液循環不良而有潰瘍，醫師認為基本
      上是過度肥胖的關係，病人接受手術，七月二日做心臟超
      音波檢查，心臟情況還在可接受範圍，七月三日在全身麻
      醉情況下行胃繞道手術，晚上恢復清醒，術後情況平順，
      不料七月八日時忽然發生呼吸中止，意識喪失、心跳停止
      ，立即急救送入加護病房，呼吸、心跳恢復，但一直持續
      昏迷狀態，因太胖而無法做腦的電腦斷層掃瞄，隨後有呼
      吸困難、常肌肉痙攣，疑尿崩症，延至七月十七日終因多
      重器官衰竭致死。解剖係於死後七天進行，已有些腐敗變
      化，但結果並未發現手術的失敗及併發症，最重要的變化
      是缺氧性腦變。綜合以上死亡經過及解剖所見，認為係九
      十二年七月八日呼吸暫時中止所造成缺氧性腦病，再合併
      多重器官衰竭而死亡。」等鑑定之結果，嗣經承辦檢察官
      再函詢法務部法醫研究所關於發生睡眠呼吸中止之原因，
      法務部法醫研究所亦以93年8 月12日法醫理字第09300025
      56號函覆：「死者吳冠億於89年初至恩主公醫院求診時就
      一直有超胖及睡眠呼吸中止的診斷，而睡眠呼吸中止有兩
      類。阻塞性睡眠呼吸中止係因咽喉組織肥大而使上呼吸道
      狹窄，胖子更是好犯之族群，因其咽部周圍的脂肪很多，
      加上軟顎、懸雍垂、舌頭組織肥厚的關係，減少了上呼吸
      道切面的口徑，睡眠時呼吸道的肌肉放鬆，舌、軟顎及懸
      雍垂即因姿勢及重力的關係往後擠，使狹窄情形更加嚴重
      ，部分阻塞就打鼾，完全阻塞就呼吸中止，因而睡眠形成
      睡覺、打鼾、驚醒、再睡的循環當中，嚴重者每小時甚至
      可以發生上百次呼吸中止，造成晚上睡不安穩而白天嗜睡
      的現象，也有右心衰竭、心律失常、猝死之例。」等語（
      見93年度偵續字第221 號卷第64頁至第65頁）；再經承辦
      檢察官函詢法務部法醫研究所關於「睡眠呼吸中止，可否
      經由解剖屍體程式得知？若可得知，則解剖時從死者身體
      哪些現象可得知悉？」等問題，該所函覆：「（一）若無
      病史，只憑解剖屍體恐難下睡眠呼吸中止的診斷。但本案
      例在手術的3 年前就已有極度肥胖併睡眠呼吸中止及血液
      鬱積性潰瘍的症狀，有此病史，加上解剖是胖子，有寬而
      短的頸部，呼吸道周圍組織肥大，無其他特殊疾病時，即
      可符合此病。（二）本所（92）醫鑑字第1058號之鑑定結
      果認定之依據如下：1 、解剖發現最重要的致死性變化是
      缺氧性腦病，他不是溺水，不是外力壓迫氣管窒息，無中
      毒現象，不論肉眼或顯微鏡觀察均未發現有異物或痰液堵
      塞氣管，無腦中風，無足於引起缺氧性腦病的心肺及。排
      除許多原因後，自然將缺氧性腦病歸因於本來就可疑的睡
      眠呼吸中止。2 、死亡證明書及診斷證明書對案情的瞭解
      有幫助，但絕不影響吾人判斷」等語，此亦有法務部法醫
      研究所95年2 月23日法醫理字第0940005571號函在卷可佐
      （見93年度偵續一字第66號卷第44頁），法務部法醫研究
      所復再以95年6 月22日法醫理字第0950001769號函覆：「
      （一）罹患睡眠呼吸中止症候群的人在很多不是有意的情
      況下，甚至坐著的時候，例如聽演講、看電視、坐在桌旁
      、甚至開車等紅綠燈等情況，都有可能突然睡著，此時發
      生呼吸中止當然也算是睡眠中發生。（二）再解剖應該還
      是缺氧性腦病及之後併發的多重器官衰竭。重新解剖不大
      可能再發現有極不相同的病變」等語（見93年度偵續一字
      第66號卷第75頁），凡此足徵死者吳冠億之死因應係呼吸
      暫時中止造成缺氧性腦病，再合併多重器官衰竭而死亡無
      訛，而法務部法醫研究所所派負責國內案件解剖程式之人
      員，均係受嚴謹法醫學訓練之病理專科醫師，則本件負責
      該解剖程式之法醫師，依據死者之病歷資料及解剖死者觀
      察結果，認定死者之死因應係呼吸暫時中止造成缺氧性腦
      病，再合併多重器官衰竭而死亡，既與訴外人張瑞芸於檢
      察官偵查時所證述案發當時之情節，並無矛盾之處，且本
      其法醫學專業所為，復多次對承辦檢察官之函詢提供詳盡
      且屬合理之說明，且觀諸法醫研究所之解剖報告，係經由
      解剖過程，以肉眼觀察死者遺體之現狀，並採集死者臟器
      檢體透過顯微鏡觀察綜合研判，雖有參酌死者生前就醫紀
      錄或病歷資料，惟仍係由解剖之法醫師，依其專業知識所
      製作之報告，自不可能受被告出具之死亡證明書或診斷證
      明書所影響，則原告主張長庚醫院鑑定結果認為沒有解剝
      時可以由外觀或其他資料判斷死因，但被告在95年9 月21
      日民事答辯四狀，亦提及沒有解剝根本無從得知死因。何
      以在死亡證明書上記載死因為呼吸中止症。法醫研究所之
      解剖鑑定報告遭受被告所開立之死亡證明書及診斷證明書
      所影響等語，要無足取。準此，法務部法醫研究所所為上
      開解剖鑑定之認定結果，應屬可信。
    (5)死者吳冠億經解剖鑑定後發現胃部有明顯的繞道手術，並
      將250 公分處的小腸接上，仔細檢查結果，縫合正確，無
      漏縫，無血栓形成，無阻塞，無腹膜炎，所以並未發現手
      術失敗或併發症，此有法務部法醫研究所（92）法醫所醫
      鑑字第1058號鑑定書在卷可憑（見92年度相字第824 號案
      卷第56頁），嗣經承辦檢察官再函詢法務部法醫研究所關
      於死者發生睡眠呼吸中止之情是否與其胃繞道減肥手術有
      因果關係，法務部法醫研究所亦於93年8 月12日以法醫理
      字第0930002556號函覆：「睡眠呼吸中止與胃繞道手術無
      因果關係，但該手術成功減肥時很可能會改善睡眠呼吸中
      止的情況。」等語明確（見93年度偵續字第221 號卷第65
      頁），法務部法醫研究所再依檢察官函詢，而於95年2 月
      23日以法醫理字第0940005571號函覆：「（四）呼吸中止
      是無法預料的事件，有可能在2 分鐘的時間發生呼吸停止
      、心跳停止及失去意識，與術後之身體狀況不太有關係。
      （五）術後有先以氧氣罩等外力維持心肺功能，待穩定後
      才轉到普通病房。睡眠呼吸中止隨時都可能忽然發生，不
      可預料，在加護病房內也不能避免發生，一般很難預防。
      」等語（見94年度偵續一字第66號卷第44頁至第45頁），
      足證吳冠億確有可能於二分鐘內發生呼吸中止等情況，與
      被告丁○○對被害人吳冠億所施行胃繞道手術並無因果關
      係，且與被害人吳冠億是否提早轉出加護病房亦無因果關
      係，且本件經先後二次送請行政院衛生署醫審會鑑定，第
      一次鑑定結果略以：「被告丁○○所診治病患除了肥胖的
      問題外，尚有睡眠呼吸中止的異常，高血壓及呼吸困難的
      問題，因此預期手術後心肺機能的恢復恐怕會很慢，因此
      才有必需住加護病房7 至10天的預測，但手術後，第2 天
      下午就可以拔除氣管內管，之後病人的心肺機能都能維持
      在穩定的狀態，因此才在7 月5 日上午決定讓病患轉入普
      通病房，且轉入普通病房後7 月6 日及7 月7 日兩天，病
      人的心肺機能也都持續穩定，因此提早轉出加護病房與後
      來病患死亡並無關係，在整個醫療過程中尚未發現有何疏
      失之處。」，第二次鑑定結果亦略以：「本次委託鑑定事
      由與前次鑑定事由相同，爰請參考前次鑑定意見，惟本案
      就告訴人93年4 月刑事聲請狀聲請再議之爭執點，提供意
      見如下：... 丁○○傑醫師於診治病患時，發現病患除了
      肥胖的問題外，尚有睡眠呼吸中止的異常、高血壓及呼吸
      困難的問題，因此預期手術後心肺機能的恢復恐怕會很慢
      ，才有必需住加護病房之必要。手術當天下午，病患即要
      求拔除氣管內管；第二天（7 月4 日）下午拔除氣管內管
      ，改用氧氣罩，血中氧氣飽和度尚可（91%-94%） ，之後
      病人的心肺機能都能維持在穩定的狀態（血中氧氣飽和度
      維持有93%-96 %）及意識清楚，因此，才在7 月5 日上午
      應病患要求及經醫師評估後轉入普通病房，且轉入普通病
      房後，7 月6 日及7 日兩天，病人的心肺機能也都持續穩
      定，因此提早轉出加護病房的決定並無不當，且與7 月8
      日清晨發的不幸事件，也不具因果關係」等語，此有行政
      院衛生署93年1 月20日衛署醫字第0930200496號函及該署
      94 年8月8 日衛署醫字第0940209830號函附行政院衛生署
      醫事審議委員會鑑定書二份在卷可稽（見92年度相字第82
      4 號卷第111 頁至第113 頁，及93年度偵續字第221 號卷
      第85頁至第92頁），益證吳冠億之死因既係因呼吸暫時中
      止造成缺氧性腦病，再合併多重器官衰竭而死亡，與有無
      使用氧氣罩或是否安置於加護病房內照料無關，難認被告
      丁○○於醫療過程中有何疏失之處。
    (6)綜上，死者吳冠億於手術後，因呼吸暫時中止所造成缺氧
      性腦病，再合併多重器官衰竭而死亡，被告丁○○於手術
      時及手術後有何疏失之處，致造成吳冠億死亡，尚不足以
      僅憑原告之主張，即認定被告之醫療行為，有應注意能注
      意而不注意之過失，且與吳冠億之死亡間有相當因果關係
      。此外，查無證據證明被告有何醫療上之過失。依諸首揭
      說明，自不得逕令被告負侵權行為損害賠償責任，是原告
      主張被告於手術過程中及術後之處置有疏失等語，自難信
      為真正。
(三)按「受僱人因執行職務，不法侵害他人之權利者，由僱用人
    與行為人連帶負損害賠償責任。但選任受僱人及監督其職務
    之執行，已盡相當之注意或縱加以相當之注意而仍不免發生
    損害者，僱用人不負賠償責任。民法第188 條定有明文。被
    告丁○○之醫療行為既無任何疏失，毋庸負損害賠償責任，
    則身為僱用人之被告恩主公醫院，自無需負連帶損害賠償責
    任，應堪認定。
(四)綜上所述，原告主張被告丁○○為原告之子吳冠億手術，因
    被告丁○○業務過失致吳冠億死亡，難信為真正。被告抗辯
    被告丁○○之醫療行為無過失，業經上開檢察官不起訴處分
    書、本院刑事裁定詳細調查相關事證而為此論斷，並有相關
    鑑定書之鑑定意見可資為證，應可採信。被告既不負侵權行
    為損害賠償責任，則上開其餘爭點，則無再予論究之必要。
    從而，原告本於侵權行為損害賠償之法律關係，請求判決(1)
    被告應連帶給付原告乙○○5,637,920 元；原告丙○○○3,
    009,314 元，及自起訴狀繕本送達翌日起至清償日止，按週
    年利率5%計算之利息。(2)被告應連帶自94年7 月19日起至死
    者吳冠億出殯日止，每日給付原告乙○○1,600 元，為無理
    由，不應准許。其假執行之聲請亦失所附麗，應併予駁回。
六、本件事證已臻明確，兩造其餘之攻擊防禦方法及所提之證據
    ，經審酌後認均無礙判決之結果，爰不予一一論述。
七、訴訟費用負擔之依據：民事訴訟法第78條、第85條第1 項但
    書。
中　　華　　民　　國　　96　　年　　5 　　月　　28　　日
                  民事第二庭法　官　徐福晉
以上正本係照原本作成
如對本判決上訴，須於判決送達後20日內向本院提出上訴狀
中　　華　　民　　國　　96　　年　　5 　　月　　28　　日
                            書記官　蕭佩宜
